臺灣臺北地方法院刑事判決　　　　　　　 94年度訴字第790號
公　訴　人　臺灣臺北地方法院檢察署檢察官
被　　　告　丙○○
　　　　　　原名蘇振明）籍設.
選任辯護人　翁方彬律師
被　　　告　乙○○
　　　　　　甲○○
　　　　　　原名陳素端）住臺.
上列被告等因違反公司法案件，經檢察官聲請以簡易判決處刑（
九十三年度偵字第一六五二七號）及移送併辦（九十四年度偵字
第一一一八二號），本院認不宜以簡易判決處刑，改依通常程序
審理，嗣於本院準備程序進行中，被告等就被訴事實為有罪之陳
述，經本院合議庭裁定由受命法官獨任進行簡式審判程序，本院
判決如下：
    主  文
乙○○、丙○○、甲○○共同連續公司負責人，公司應收之股款
，股東並未實際繳納，而以申請文件表明收足，各處有期徒刑陸
月，如易科罰金，均以佰元折算壹日。
    事  實
一、謝賢皇係巨理企業有限公司負責人、謝宏富係金煌營造有限
    公司負責人、林孫以華係宣霖有限公司負責人、張國彬係萬
    寶電子企業有限公司負責人、劉肇元係元炳企業有限公司負
    責人（以上五人均另案審理）、洪健智係登美塑膠實業有限
    公司負責人、陳奕僧係御茶坊國際速食有限公司負責人、苑
    金得係潔晶新技股份有限公司負責人、陳正和係永安輪業股
    份有限公司負責人、吳文雄係穩聖營造有限公司負責人、潘
    隆順係萬代福營造有限公司負責人、吳國慶係齊國保全股份
    有限公司負責人（以上七人均經檢察官為緩起訴處分）、何
    志堅係八極科技股份有限公司負責人、徐偉明係磯法國際有
    限公司實際負責人（以上二人另案判決確定）、張偉華係興
    偉工程有限公司負責人（另案審理）與甲○○、丙○○、乙○○、謝月雲（未據起訴）均明知公司設立登記、增加資本
    變更登記時，公司應收之股款，股東應確實繳納，不得僅以
    申請文件表明收足，以確保公司資本充實。詎甲○○、乙○○、丙○○明知謝月雲向甲○○借款之款項係附表一所示公
    司為應付主管機關審核取得各該公司設立、增資所需之存款
    證明，而該等公司股東對於該等公司應收之股款，均未實際
    繳納股款，竟為牟取不法之利益，與謝月雲、附表一所示公
    司負責人共同基於概括犯意之聯絡，自民國八十六年十二月
    十八日起至九十一年十月二十二日止，附表一所示公司負責
    人陸續透過謝月雲以每新臺幣（下同）一百萬元日息五百元
    至一千元之利率向甲○○調借如附表一所示公司設立登記、
    增加資本變更登記時所需收足之如附表一所示之應繳股款，
    甲○○即以其所有或以每一百萬元日息三百元之利率轉向乙○○、丙○○調借如附表一所示各應繳之股款，甲○○並依
    謝月雲之指示，自其及乙○○、丙○○所使用如附表二所示
    之帳戶，於如附表一所示之時間，將如附表一所示公司設立
    登記、增加資本變更登記時所需收足之如附表一所示支應繳
    之股款分別以附表一所示各該公司股東之名義，匯款存入指
    定之各該公司如附表一所示之銀行帳戶內，以取得各該公司
    股東繳納股款之銀行證明，再委由張四維（另案審理）等會
    計師依該存款證明出具該等公司股款業經收足之公司資本查
    核報告書，充作表明股款收足之申請文件，而將申請設立登
    記、變更公司登記文件檢同登記申請書、公司章程、股東名
    簿、連同前開查核報告，向主管機關申請辦理如附表一所示
    公司之設立登記或增資登記，嗣於完成驗資程序後，旋將款
    項全數匯回甲○○、乙○○及丙○○上開使用帳戶內。嗣後
    因臺灣臺北地方法院檢察署檢察官偵查他案時查悉上情。
二、案經臺灣臺北地方法院檢察署檢察官自動檢舉偵查聲請簡易
    判決處刑及移送併辦，經本院認不宜適用簡易程序，改依通
    常程序審理。
    理  由
一、前揭犯罪事實，業據被告乙○○、丙○○及甲○○於偵查及
    本院審理時坦承不諱，核與證人蘇彩珍、洪明妃、陳文隆、
    蘇菲亞、陳雪子及姚慧蓉於偵查中之供述情節相符，復經共
    同被告吳國慶、潘隆順、徐偉明、陳正和、何志堅、洪健智
    、吳文雄、陳奕僧及張偉華於警詢、偵查中供證屬實，並有
    乙○○、賴菊、賴呂卻、丙○○、蘇菲亞、陳張昭、陳文隆
    、甲○○及陳雪子等人之彰化商業銀行業務往來申請書、印
    鑑卡暨顧客資料表、華南商業銀行中山分行九十三年七月六
    日函及其檢附洪明妃之印鑑卡、華南商業銀行中山分行九十
    三年六月二十一日華中山存字第二一一號函及其檢附陳張昭
    、陳素端、甲○○、勝羽建設開發股份有限公司之印鑑卡、
    萬泰商業銀行臺幣存摺對帳單、復華銀行客戶往來明細表、
    中興商業銀行存款往來對帳單、印錄存摺交易資料、泛亞商
    業銀行新竹分行九十二年十月十六日（九十二）泛竹密發○○三四號函及其檢附之往來明細、臺北國際商業銀行客戶歷
    史資料查詢明細表、彰化銀行匯款申請書（代收入傳票）、
    短期周轉資金宣傳單、經濟部中部辦公室九十三年四月十二
    日經（九三）中辦三字第○九三三○八八五一五○函及其檢
    附萬代福營造有限公司之有限公司設立登記事項事項卡、有
    限公司變更登記事項表、興偉工程有限公司案卷、磯法國際
    有限公司案卷及齊國保全股份有限公司案卷等件附卷可稽，
    足徵被告等任意性自白與事實相符，應堪採信。綜上所述，
    本件事證明確，被告等犯行均堪以認定，均應依法論科。
二、按被告甲○○、乙○○、丙○○行為後，公司法已於九十年
    十一月十二日修正，並於同年月十四日生效，原公司法第九
    條第三項移列為公司法第九條第一項「公司應收之股款，股
    東並未實際繳納，而以申請文件表明收足，或股東雖已繳納
    而於登記後將股款發還股東，或任由股東收回者，公司負責
    人各處五年以下有期徒刑、拘役或科或併科新臺幣五十萬元
    以上二百五十萬元以下罰金。」，比較修正前公司法第九條
    第三項規定：「公司應收之股款，股東並未實際繳納，而以
    申請文件表明收足，或股東雖已繳納而於登記後將股款發還
    股東，或任由股東收回者，公司負責人各處五年以下有期徒
    刑、拘役或科或併科新臺幣六萬元以下罰金。」，以修正前
    之規定對被告等較有利，自應依刑法第二條第一項但書規定
    ，適用行為時之法律即修正前之公司法第九條第三項規定論
    處。核被告等所為，均係違反修正前之公司法第九條第三項
    之公司負責人對於公司應收之股款，股東並未實際繳納，而
    以申請文件表明收足罪。次按修正前之公司法第九條第三項
    之規定，係屬身分犯，被告等雖均非如附表一所示公司之負
    責人，但就前開違反公司法犯行，分別與具有該身分關係之
    如附表一所示公司負責人間，均有犯意聯絡及行為分擔，依
    刑法第三十一條第一項規定，仍均應以共犯論。又被告等先
    後多次違反公司負責人對於公司應收之股款，股東並未實際
    繳納，而以申請文件表明收足犯行，時間緊接，方法相同，
    觸犯構成要件相同之罪名，顯係基於概括犯意為之，應依連
    續犯規定論以一罪，並依法加重其刑。再檢察官移送併辦被
    告甲○○部分（九十四年度偵字第一一一八二號），與前開
    論罪部分時間緊接、方法相同、犯意概括，有連續犯之裁判
    上一罪關係，為起訴效力所及，本院自應併予審理論究。另
    按刑法第二百十四條使公務員登載不實事項於公文書罪，須
    一經他人之聲明或申報，公務員即有登載之義務，並依其所
    為之聲明或申報予以登載，而屬不實事項者，始足構成，若
    其所為之聲明或申報，公務員尚須為實質之審查，以判斷其
    真實與否，始得為一定之記載者，即非本罪所稱之使公務員
    登載不實；又參照公司法第三百八十八條、第四百十二條第
    一項，向主管機關申請為有限公司設立之登記，其於申請設
    立登記時，公司應收之股款是否確已繳足，主管機關應派員
    檢查，並得通知公司限期申復，亦即須為實質之審查，以判
    斷其真實與否，而非僅依其申請或聲明即為一定登載之形式
    審查，則有限公司負責人明知申請設立登記時，公司應收之
    股款並未繳足，仍以申請文件表明收足而使公務員將此不實
    事項予以登載，應僅成立（修正前）公司法第九條第三項之
    罪，無適用刑法第二百十四條論罪之餘地，此有最高法院八
    十九年度臺非字第四六號著有判決意旨可資參照，是主管機
    關對於公司設立或變更登記之申請，既負有實質審查之義務
    ，故本件並不構成刑法第二百十四條之使公務員登載不實罪
    ，檢察官聲請簡易判決處刑書意旨認被告等亦涉犯刑法第二
    百十四條之使公務員登載不實罪，容有誤會，然此既經公訴
    人於本院審理中當庭更正起訴法條僅為修正前之公司法第九
    條第三項之公司負責人對於公司應收之股款，股東並未實際
    繳納，而以申請文件表明收足罪，是就該部分而言，應認原
    聲請簡易判決處刑書上起訴法條刑法第二百十四條之使公務
    員登載不實罪係誤載，後於本院審理中之更正起訴法條為適
    當，故本院爰不另為無罪之諭知，附此敘明。爰審酌被告等
    以違法方式協助他人辦理公司設立登記，使社會大眾誤認如
    附表一所示公司資本額確如其公司登記事項所載之資本額而
    與之交易，對社會交易安全危害非輕，惟被告等犯後坦承犯
    行，態度良好，及被告等犯罪之動機、目的、手段等一切情
    狀，分別量處如主文所示之刑，檢察官於聲請簡易判決處刑
    書上記載求處被告等均五月有期徒刑尚嫌過輕，併予敘明。
    末按被告等犯罪後，刑法第四十一條業於九十年一月四日修
    正，同年月十日經總統公布施行，並自同年月十二日起生效
    ，該條第一項規定：「犯最重本刑為五年以下有期徒刑以下
    之罪，而受六個月以下有期徒刑或拘役之宣告，因身體、教
    育、職業、家庭之關係或其他正當事由，執行顯有困難者，
    得以一元以上三元以下折算一日，易科罰金。但確因不執行
    所宣告之刑，難收矯正之效，或難以維持法秩序者，不在此
    限。」，是被告等犯罪後法律已有變更，比較新舊法之結果
    ，以新法有利於被告等，依刑法第二條第一項前段之規定，
    應適用最有利於被告等之新法，即裁判時之刑法第四十一條
    第一項前段處罰，爰併諭知易科罰金之折算標準。
據上論斷，應依刑事訴訟法第四百五十二條、第二百七十三條之
一第一項、第二百九十九條第一項前段，八十六年六月二十五日
修正公布之公司法第九條第三項，刑法第十一條前段、第二條第
一項、第二十八條、第三十一條第一項、第五十六條、第四十一
條第一項前段，罰金罰鍰提高標準條例第二條，判決如主文。
本件經檢察官陳以敦到庭執行職務
中　　華　　民　　國　九十四　年　　九　　月　 三十 　日
　　　　　　　　臺灣臺北地方法院刑事第二庭
                    法    　官　雷淑雯
以上正本證明與原本無異。
如不服本判決，應於判決送達後十日內，向本院提出上訴狀。
　　　　　  　　　　書  記  官　林碧華
中　　華　　民　　國　九十四　年　　九　　月　 三十　 日
附錄：本案論罪科刑法條全文
修正前公司法第九條
公司設立登記後，如發現其設立登記或其他登記事項，有違法情
事時，公司負責人各處一年以下有期徒刑、拘役或科或併科新臺
幣六萬元以下罰金。
公司負責人對於前項登記事項，為虛偽之記載者，依刑法或特別
刑法有關規定處罰。
公司應收之股款，股東並未實際繳納，而以申請文件表明收足，
或股東雖已繳納而於登記後將股款發還股東，或任由股東收回者
，公司負責人各處五年以下有期徒刑、拘役或科或併科新臺幣六
萬元以下罰金。
前三項裁判確定後，由法院檢察處通知中央主管機關撤銷其登記
。
附表一
┌─┬────┬────────┬─────┬──┬─────┬──────────┐
│編│公司負責│公  司  名  稱  │應繳之股款│目的│ 存款日期 │存款銀行及帳號      │
│號│人姓名  │                │（新臺幣）│    │          │                    │
├─┼────┼────────┼─────┼──┼─────┼──────────┤
│一│謝賢皇  │巨理企業有限公司│五百萬元  │設立│八十六年十│聯邦商業銀行儲蓄部  │
│  │        │                │          │    │二月十二日│帳號0000000號│
├─┼────┼────────┼─────┼──┼─────┼──────────┤
│二│謝宏富  │金煌營造有限公司│三百萬元  │設立│八十七年十│聯邦商業銀行儲蓄部  │
│  │        │                │          │    │月一日    │帳號0000000號│
├─┼────┼────────┼─────┼──┼─────┼──────────┤
│三│林孫以華│宣霖有限公司    │一百萬元  │設立│八十七年十│聯邦商業銀行儲蓄部  │
│  │        │                │          │    │月二十三日│帳號0000000號│
├─┼────┼────────┼─────┼──┼─────┼──────────┤
│四│張國彬  │萬寶電子企業有限│五百萬元  │增資│八十七年十│聯邦商業銀行儲蓄部  │
│  │        │公司            │          │    │一月四日  │帳號0000000號│
├─┼────┼────────┼─────┼──┼─────┼──────────┤
│五│劉肇元  │元炳企業有限公司│五百萬元  │設立│八十七年十│聯邦商業銀行忠孝分行│
│  │        │                │          │    │二月三日  │帳號0000000號│
├─┼────┼────────┼─────┼──┼─────┼──────────┤
│六│洪健智  │登美塑膠實業有限│八百萬元  │設立│九十一年六│亞太商業銀行大同分行│
│  │        │公司            │          │    │月十二日  │帳號00000000│
│  │        │                │          │    │          │一五七三○號        │
├─┼────┼────────┼─────┼──┼─────┼──────────┤
│七│陳奕僧  │御茶坊國際速食有│一百萬元  │設立│九十一年六│國泰商業銀行忠孝分行│
│  │        │限公司          │          │    │月十二日  │帳號00000000│
│  │        │                │          │    │          │○八二七○號        │
├─┼────┼────────┼─────┼──┼─────┼──────────┤
│八│苑金得  │潔晶新技股份有限│一千萬元  │設立│九十一年六│泛亞商業銀行新竹分行│
│  │        │公司            │          │    │月十二日  │帳號00000000│
│  │        │                │          │    │          │三二一九號          │
├─┼────┼────────┼─────┼──┼─────┼──────────┤
│九│陳正和  │永安輪業股份有限│一千八百萬│設立│九十一年七│亞太商業銀行大同分行│
│  │        │公司            │元        │    │月八日    │帳號00000000│
│  │        │                │          │    │          │一七九二○號        │
├─┼────┼────────┼─────┼──┼─────┼──────────┤
│十│吳文雄  │穩聖營造有限公司│八千五百萬│設立│九十一年九│臺北商業銀行羅東分行│
│  │        │                │元        │    │月二日    │帳號0000000  │
│  │        │                │          │    │          │七七二一○○號      │
├─┼────┼────────┼─────┼──┼─────┼──────────┤
│十│潘隆順  │萬代福營造有限公│八千五百萬│設立│九十一年六│中興商業銀行臺北分行│
│一│        │司              │元        │    │月十二日  │帳號00000000│
│  │        │                │          │    │          │○九五號            │
├─┼────┼────────┼─────┼──┼─────┼──────────┤
│十│吳國慶  │齊國保全股份有限│四千萬元  │設立│九十一年十│萬泰商業銀行桃園分行│
│二│        │公司            │          │    │月二十二日│帳號00000000│
│  │        │                │          │    │          │六四○一號          │
├─┼────┼────────┼─────┼──┼─────┼──────────┤
│十│何志堅  │八極科技股份有限│九千三百萬│增資│九十一年九│萬泰商業銀行桃園分行│
│三│        │公司            │元        │    │月九日    │帳號00000000│
│  │        │                │          │    │          │五四○二號          │
├─┼────┼────────┼─────┼──┼─────┼──────────┤
│十│徐偉明  │磯法國際有限公司│二千三百五│增資│九十一年七│國泰商業銀行忠孝分行│
│四│        │                │十萬元    │    │月八日    │帳號00000000│
│  │        │                │          │    │          │○八八七五號        │
├─┼────┼────────┼─────┼──┼─────┼──────────┤
│十│張偉華  │興偉工程有限公司│五百萬元  │設立│九十一年七│亞太商業銀行大同分行│
│五│        │                │          │    │月八日    │帳號00000000│
│  │        │                │          │    │          │一八○○○號        │
└─┴────┴────────┴─────┴──┴─────┴──────────┘
附表二
┌─┬───┬───┬──────┬───────────────────┐
│編│使用人│借用人│帳戶名稱    │銀行名稱及帳戶帳號                    │
│號│      │      │            │                                      │
├─┼───┼───┼──────┼───────────────────┤
│一│甲○○│甲○○│甲○○      │華南商業銀行中山分行                  │
│  │      │      │            │帳號000000000000號帳戶    │
├─┼───┼───┼──────┼───────────────────┤
│二│甲○○│陳張昭│陳張昭      │華南商業銀行中山分行                  │
│  │      │      │            │帳號000000000000號帳戶    │
├─┼───┼───┼──────┼───────────────────┤
│三│甲○○│陳張昭│陳張昭      │彰化商業銀行長安東路分行              │
│  │      │      │            │帳號00000000000000號帳戶│
├─┼───┼───┼──────┼───────────────────┤
│四│甲○○│陳文隆│陳文隆      │彰化商業銀行長安東路分行              │
│  │      │      │            │帳號00000000000000號帳戶│
├─┼───┼───┼──────┼───────────────────┤
│五│甲○○│陳雪子│陳雪子      │彰化商業銀行長安東路分行              │
│  │      │      │            │帳號00000000000000號帳戶│
├─┼───┼───┼──────┼───────────────────┤
│六│丙○○│丙○○│丙○○      │彰化商業銀行長安東路分行              │
│  │      │      │            │帳號00000000000000號帳戶│
├─┼───┼───┼──────┼───────────────────┤
│七│丙○○│賴菊  │賴菊        │彰化商業銀行長安東路分行              │
│  │      │      │            │帳號00000000000000號帳戶│
├─┼───┼───┼──────┼───────────────────┤
│八│丙○○│蘇菲亞│蘇菲亞      │彰化商業銀行長安東路分行              │
│  │      │      │            │帳號00000000000000號帳戶│
├─┼───┼───┼──────┼───────────────────┤
│九│丙○○│蘇彩珍│勝羽建設開發│華南商業銀行中山分行                  │
│  │      │      │股份有限公司│帳號000000000000號帳戶    │
├─┼───┼───┼──────┼───────────────────┤
│十│丙○○│周森民│周森民      │彰化商業銀行長安東路分行              │
│  │      │      │            │帳號00000000000000號帳戶│
├─┼───┼───┼──────┼───────────────────┤
│十│乙○○│乙○○│乙○○      │彰化商業銀行長安東路分行              │
│一│      │      │            │帳號00000000000000號帳戶│
├─┼───┼───┼──────┼───────────────────┤
│十│乙○○│賴呂卻│賴呂卻      │彰化商業銀行長安東路分行              │
│二│      │      │            │帳號00000000000000號帳戶│
├─┼───┼───┼──────┼───────────────────┤
│十│乙○○│洪明妃│洪明妃      │華南商業銀行中山分行                  │
│三│      │      │            │帳號000000000000號帳戶    │
└─┴───┴───┴──────┴───────────────────┘
